---
title: "Estudio de variables del análisis IESE cities in Motion"
author: "GRUPO 6"
subtitle: Factores influyentes en la evolución y crecimiento de un País 
output:
  pdf_document:
    toc: yes
    toc_depth: '3'
  html_document:
    theme: cosmo
    highlight: monochrome
    toc: yes
    toc_depth: 3
    toc_float: yes
    fig_caption: yes
---



# **Trabajo Final del Módulo**

<h2>GESTION DE PROVEEDORES Y CADENA DE SUMINISTROS </h2>




## **Integrantes**

1. YHOSELYN TANIA QUINTANILLA CASSA <yhoselynrs@gmail.com>
2. FABIO ROBERTO MOREIRA BERNAL <fabio.moreira.b@gmail.com>
3. DENNIS RAMON ZAPATA SOTO <dennis.zapata.soto@gmail.com>
4. FABIAN MILTON MURILLO BALDIVIESO <fabmurbal@gmail.com>

```{r}
library(readr)
IESE2020 <- read_csv("https://docs.google.com/spreadsheets/d/e/2PACX-1vRPlZis-OaQ5YwETBOEvQwbAO6Qyx_5Nb6ID1qa8w1D5ByJCra994GEKPx5GMDoDQ/pub?gid=1255849634&single=true&output=csv")
```

## **Situación Problema** ##

La hipótesis del presente trabajo se enfoca en poder realizar el estudio de variables que pueden ser inferentes en mayor proporción al momento de determinar lo preparada que esta una ciudad para la implementación de SMART CITIES, basado en la base de datos ofrecida por el IESE cities in motion, de ésta forma poder enfocar las fortalezas que son necesarias y al mismo tiempo identificar las debilidades de algunas ciudad, las cuales no permiten el progreso de las mismas. Se realizará el estudio específico de la La Paz Bolivia, en lo que respecta a la situación actual según la base de datos, y al mismo tiempo realizar una comparación con la potencia mundial y la ciudad en potencia de Sudamérica.


## **Resumen** ##

El ICIM es un indicador sintético y, como tal, constituye una función basada en los indicadores parciales disponibles.
El proceso de creación de este indicador sintético se basa en un modelo de agregación ponderada de indicadores parciales que representan cada una de las nueve dimensiones que lo componen. 

Las dimensiones seleccionadas para describir la realidad de las ciudades, tanto en el presente como en el futuro, son las siguientes: 

**Gobernanza, 
Planificación urbana, 
Tecnología,
Medio ambiente, 
Proyección internacional, 
Cohesión social, 
Capital humano, 
Movilidad y transporte, y 
Economía.**

Si bien el orden en el que se incorpora cada índice sintético de cada dimensión influye en el valor del ICIM,
los estudios de sensibilidad realizados concluyen que no existen variaciones significativas en el mismo. 

El siguiente trabajo analiza la situación de las ciudades mas importantes de Bolivia en cuanto a su indicador ICIM que muestra, en la actualidad, que tanto una ciudad puede ser considerada como Smart City de acuerdo a varios indicadores en función a la sostenibilidad y la calidad de vida de sus habitantes. Se intentara identificar que factores son los mas influyentes para mejorar el ranking de las ciudades, identificando a la tecnologia como el factor mas influyente, seguido de la gobernanza y el capital humano, los cuales serian los factores a mejorar para obtener un mejor ranking y por lo tanto tener una ciudades en las que la habitabilidad y la mejora continua provean a sus ciudadanos una mejor calidad de vida.




#########################################
## **Marco Teórico o métodos aplicados** ##
#########################################

No es fácil señalar el momento de la historia exacto en el que nacieron los gráficos estadísticos. La representación visual de la información se usaba desde tiempos muy remotos, por ejemplo, en forma de mapas geográficos o celestes. Pero podría decirse que no fue hasta el siglo **XVIII** cuando los gráficos estadísticos como tales surgieron. 

#### **Que es un diagrama de dispersión?** ####

El diagrama de dispersión es una gráfica del tipo X –Y cuyo objetivo es analizar la forma en que dos variables numéricas están relacionadas. El diagrama de dispersión se obtiene coleccionando los datos en pares de valores sobre dos variables (x,y). Las parejas de datos obtenidos se representan a través de puntos en una gráfica del tipo X – Y (ejes de coordenada cartesianos).

El análisis de un diagrama de dispersión puede mostrar varios tipos de correlaciones entre las variables con un intervalo de confianza determinado. La correlación puede ser positiva ((Y aumenta con X)), negativa (Y disminuye con X), o nula (las variables no están correlacionadas).

El diagrama de dispersión es una de las herramientas básicas de gestión de la calidad, muy útil al analizar las causas de un problema y para Identificar oportunidades de mejora continua.


#### **Cómo hacer un diagrama de dispersión?**

**Paso 1:** Determinar cuál es la situación. 
**Paso 2:** Determinar las variables a estudiar, que puede tener una relación entre ellas.
**Paso 3:** Recolectar los datos de las variables: 
**Paso 4:** Ubicar los valores en el eje respectivo. 
**Paso 5:** Determinar el coeficiente de correlación: El coeficiente de correlación debe verse reflejado en la forma que toma el gráfico de dispersión. 
**Paso 6:** Analizamos: Con base en el coeficiente y en el gráfico, definimos cuál es la relación de las dos variables y tomamos las decisiones pertinentes.

#### **Historia del Diagrama de Dispersión.** ####

Los estudios científicos, económicos, geográficos, sociales, demográficos, etc. cada vez tenían más importancia, y las distintas disciplinas científicas cada vez avanzaban más. 
Los instrumentos y técnicas de medida eran cada vez más precisos y mejores y al final, como resultado de experimentos y observaciones se obtenía un conjunto de datos que se anotaban y analizaban. La representación gráfica de esos datos fue un paso natural. Para una descripción breve como la que se pretende ofrecer, podemos dividir la evolución y desarrollo de los gráficos estadísticos en cuatro grandes etapas.
*Primera Etapa: 1600 – 1699*
En esta primera etapa surgen representaciones gráficas de los resultados de observaciones y experimentos científicos. Podemos destacar el gráfico de 1644 de Michael van Langren, un astrónomo holandés que trabajó en la corte de Felipe IV, que recogía las distintas estimaciones que se habían hecho de la distancia que separa Toledo de Roma (12 en total).
En 1669 de Christiaan Huygens elabora un gráfico que muestra los años restantes de vida en función de la edad.
*Segunda Etapa: 1700 – 1799*
Joseph Priestley (1733 - 1804) Científico y teólogo inglés del siglo XVIII. Publicó más de 150 obras sobre ciencia y religión. Se le considera, junto con Scheele y Lavoisier, uno de los descubridores del oxígeno. Los últimos años de su vida los pasó en Estados Unidos, donde murió en febrero de 1804. Durante su vida gozó de una notable reputación científica. Fue uno de los primeros en crear gráficos de hechos históricos utilizando la línea del tiempo. 
Su intención era ofrecer una visión de la Historia más analítica y comprensiva que lo que se venía haciendo hasta la fecha. Más tarde sus gráficos inspiraron a Playfair para crear el diagrama de barras.
*Segunda Etapa: 1700 – 1799*
Evolución de las temperaturas del aire y del suelo Segunda etapa: 1700 – 1799 Gráfico de barras del comercio exterior de Escocia por países en 1780. Aparece en The Commercial and Political Atlas. Gráfico de la deuda de Inglaterra (The Commercial and Political Atlas).
Gráfico de barras del comercio exterior de Escocia por países en 1780. Aparece en The Commercial and Political Atlas. 
*Tercera Etapa: 1800 – 1899* 
Se aprovechan las innovaciones que aparecieron en el siglo anterior. Destacan entre otros los gráficos de *Charles Minard*, *Florence Nightingale* y *Francis Amasa Walker*. Además, los estudios sobre herencia genética de Francis Galton y los de astronomía de John F. W. Herschel facilitaron la creación del diagrama de dispersión.
*Tercera Etapa: 1800 – 1899* 
**Charles Joseph Minard (1781-1880)** Ingeniero francés del siglo XIX. En el campo de los gráficos destaca por el empleo de cartogramas, o mapas sobre los que se representan datos estadísticos. Es muy famosa su representación de las sucesivas pérdidas de hombres de la Armada Francesa en la campaña de Rusia 1812-1813 (Carte figurative des pertes successives en hommes de l'Armée Française dans la campagne de Russie 1812-1813), en la que muestra sobre el terreno la evolución de la campaña rusa del ejército de Napoleón.
**Florence Nightingale (1820 – 1910)** Enfermera británica del siglo XIX. Se la considerada una de las pioneras en la práctica de la enfermería. Destacó desde muy joven en matemáticas aplicando después sus conocimientos de estadística a la epidemiología y a la estadística sanitaria. Es reconocida como una precursora de la estadística social. Florence Nightingale es la inventora del gráfico de área polar, que utilizó para representar los datos de mortalidad de los soldados del ejército británico en la guerra de Crimea.
**Francis Amasa Walker (1840 - 1897)** Economista y estadístico estadounidense, destaca porque bajo su dirección la oficina del censo de los Estados Unidos publicó, en 1874, la obra The Statistical Atlas of the United States, basada en los datos del censo de 1870. Este atlas era un compendio de gráficos y tablas que ofrecía información geológica, económica y social.
**Tercera Etapa: 1800 – 1899**
Francis Galton (1822 – 1911) Explorador, antropólogo y estadístico británico, es conocido por introducir la idea de las curvas de regresión, que pueden utilizarse para predecir el valor de una variable aleatoria en función de otra, y la noción de **correlación**. Hizo varios estudios sobre herencia genética y publicó los resultados de sus trabajos en su obra “Natural Inheritance”.
Gracias a sus estudios y novedosas técnicas de análisis de datos y representaciones gráficas incluidas, y a los trabajos de astronomía de John F. W. Herschel (científico británico nacido en 1792, fallecido en 1871) se ideó y extendió el uso del gráfico de dispersión, utilizado para estudiar las relaciones que puede haber entre dos variables referidas al mismo conjunto de individuos.
Gráfico de correlación (no de dispersión) de Galton que muestra la relación entre la circunferencia de la cabeza y la estatura, cuyo grafico fueron los inicios de sus avances en los gráficos de correlación que hoy en día ya conocemos.
Galton describió el proceso de construcción de un diagrama de dispersión en un artículo de 1890.  Cuyo gráfico de dispersión recoge los datos de consumo de fertilizantes y producción de cereales en varios países europeos.

**Que es un Diagrama de Spider o Gráfico de Araña?** 
Una Gráfica de Radar, también conocida como un Diagrama de Araña, es una herramienta muy útil para mostrar visualmente los gaps entre el estado actual y el estado ideal.
El gráfico de araña es una representación gráfica en donde se proyectan de manera visual y atractiva diversos datos, atributos y cualidades asociados a un grupo de personas, empresa u marca. Recibe su nombre debido a su apariencia la cual simula una telaraña colorida.

El gráfico de araña brinda un mejor panorama, y sin esfuerzo, del promedio de todas las entidades y atributos donde se utilizan variables y “traza” la “media” de todos los resultados para darte una mejor experiencia al momento de revisar los resultados de una encuesta.
Un gráfico de araña es un método gráfico para mostrar datos multivariados en forma de un gráfico bidimensional de tres o más variables cuantitativas representadas en ejes que parten del mismo punto. El gráfico de araña consiste en una secuencia de radios equiangulares, donde cada radio representa una de las variables.
El gráfico de la araña también se conoce como gráfico de radar, gráfico de telaraña, gráfico polar o diagrama de Kiviat
Los gráficos de araña son útiles para ver qué variables tienen una puntuación **high or low** dentro de un conjunto de datos, lo que las hace ideales para mostrar el performance.

**Cuando se utiliza el Gráfico de Araña?**
Para presentar visualmente los gaps existentes entre el estado actual y el estado ideal.
· Captar las diferentes percepciones de todos los miembros del equipo con respecto al desempeño del equipo o de la organización.
· Mostrar los cambios en las fortalezas o debilidades del equipo o de la organización.
· Presentar claramente las categorías importantes de desempeño.


## **Experimentación**

#### Comparación de gráficas entre la posición asignada a cada ciudad, con las variables que son analizadas para cada ciudad
```{r}

par(mfrow=c(2,2))

plot(IESE2020$`Cities in Motion`,IESE2020$`Medio ambiente`,main="Index vS Medio ambiente",ylab="Medio ambiente",xlab="Index")
plot(IESE2020$`Cities in Motion`,IESE2020$`Cohesión social`,main="Index vS Cohesión social",ylab="Cohesión social",xlab="Index")
plot(IESE2020$`Cities in Motion`,IESE2020$`Planificación Urbana`,main="Index vS Planificación Urbana",ylab="Planificación Urbana",xlab="Index")
plot(IESE2020$`Cities in Motion`,IESE2020$`Movilidad y transporte`,main="Index vS Movilidad y transporte",ylab="Movilidad y transporte",xlab="Index")

plot(IESE2020$`Cities in Motion`,IESE2020$Gobernanza,main="Index vS Gobernanza",ylab="Gobernanza",xlab="Index")
plot(IESE2020$`Cities in Motion`,IESE2020$`Proyección Internacional`,main="Index vS Proyección Internacional",ylab="Proyección Internacional",xlab="Index")
plot(IESE2020$`Cities in Motion`,IESE2020$`Capital Humano`,main="Index vS CapitalHumano",ylab="CapitalHumano",xlab="Index")
plot(IESE2020$`Cities in Motion`,IESE2020$Economía,main="Index vS Economía",ylab="Economía",xlab="Index")

plot(IESE2020$`Cities in Motion`,IESE2020$Tecnología,main="Index vS Tecnología",ylab="Tecnología",xlab="Index")

```

La idea principal de realizar esta comparación, es la de observar el comportamiento de dispersión entre la posición final que tiene cada ciudad en el análisis IESE Cities in motion contra la posición que se tiene por cada variable analizada, de esta forma determinar analíticamente variable con mayor ponderación al que momento de la institución IESE, selecciona a una ciudad en los primeros puestos. De esta forma se podrá observar una linealidad relativa en la variable (s) que sea de mayor ponderacion en la calificación final, y en variables que no sean tomadas en cuenta con una ponderación alta, el comportamiento no tendrá un orden lineal, al contrario mostrara una dispersión de datos, ya que los primeros lugares en la ponderación final, podrían tener un ranking bajo en la variable con baja ponderación.




#### **Ranking TOP 10 para cada una de las variables asignadas**
```{r}
library(dplyr)
t <- arrange(IESE2020,`Medio ambiente`)
str(t)
head(t,10)

```

```{r}
library(dplyr)
t <- arrange(IESE2020,`Cohesión social`)
str(t)
head(t,10)

```


```{r}
library(dplyr)
t <- arrange(IESE2020,`Planificación Urbana`)
str(t)
head(t,10)

```

```{r}
library(dplyr)
t <- arrange(IESE2020,`Movilidad y transporte`)
str(t)
head(t,10)

```

```{r}
library(dplyr)
t <- arrange(IESE2020,`Gobernanza`)
str(t)
head(t,10)

```


```{r}
library(dplyr)
t <- arrange(IESE2020,`Proyección Internacional`)
str(t)
head(t,10)

```


```{r}
library(dplyr)
t <- arrange(IESE2020,`Capital Humano`)
str(t)
head(t,10)

```


```{r}
library(dplyr)
t <- arrange(IESE2020,`Economía`)
str(t)
head(t,10)

```


```{r}
library(dplyr)
t <- arrange(IESE2020,`Tecnología`)
str(t)
head(t,10)

```

Mediante el análisis de Ranking 10 de cada variable en primer lugar nos permitirá reconocer que ciudades se encuentran en los primeros lugares para cada variable, y de esta forma podremos observar casos en los que las ciudad contengan un ranking alto en una variable, pero de igual forma tienen un ranking bajo en la ponderación final, de esta forma corroboramos la información obtenida por los gráficos de dispersión.   


#### **Comparación de la ciudad con mejor ranking del mundo (Londres), la mejor ciudad de sudamericana y la ciudad de La Paz - Bolivia**
```{r}
library(dplyr)
library(fmsb)
x <- filter(IESE2020,`Ciudad`=="Londres-ReinoUnido")
y <- filter(IESE2020,`Ciudad`=="Santiago-Chile")
z <- filter(IESE2020,`Ciudad`=="LaPaz-Bolivia")
bind_rows(x,y,z)
          


```

#### **Gráfico Radar observando la comparacion de valores de variables entre la ciudad mejor posiciona a nivel mundial (Londres), la ciudad mejor posicionada en Sudamérica (Santiago) y la ciudad de La Paz Bolivia**

```{r}
# Radar chart with fmsb package
library(fmsb)



# Radar chart with multiple overlapping individuals

# Construct the data set
data <- data.frame( Capital_Humano = c(166, 0, 1, 97, 152),
                   Cohesión_social = c(166, 0, 64, 80, 126),
                   Movilidad_y_transporte = c(166, 0, 3, 42, 154),
                   Medio_ambiente = c(166, 0, 35, 29, 66),
                   Gobernanza = c(166, 0, 2, 94, 155),
                   Economía = c(166, 0, 14, 103, 155),
                   Planificación_Urbana = c(166, 0, 2, 40, 140),
                   Proyección_Internacional = c(166, 0, 1, 62, 150),
                   Tecnología = c(166, 0, 6, 94, 166),
                   row.names = c("max", "min", "Londres", "Santiago", 
                                 "LaPaz"))

# Define fill colors
colors_fill <- c(scales::alpha("gray", 0.1),
                 scales::alpha("gold", 0.1),
                 scales::alpha("tomato", 0.2),
                 scales::alpha("skyblue", 0.2))

# Define line colors
colors_line <- c(scales::alpha("darkgray", 0.9),
                scales::alpha("gold", 0.9),
                scales::alpha("tomato", 0.9),
                scales::alpha("royalblue", 0.9))

# Create plot
radarchart(data, 
           seg = 9,  # Number of axis segments
           title = "Comparacion Londres, Santiago y La Paz",
           pcol = colors_line,
           pfcol = colors_fill,
           plwd = 3)

# Add a legend
legend(x=1, 
       y=1.35, 
       legend = rownames(data[-c(1,2),]), 
       bty = "n", pch=20 , col = colors_line, cex = 1.05, pt.cex = 3)
```

La gráfica nos ayuda a poder distinguir las diferencias que existen entre cada una de las ciudad, los puntos objetivos de alto impacto que fueron identificados previamente son corroborados, de esta forma se puede establecer una estrategia para la ciudad de La Paz y enfocar en su crecimiento - evolución. 

## **Interpretación de resultados**

* Se puede observar en los gráficos que los primeros cuatro, que se refieren a medio ambiente, cohesion social, planificación urbana y movilidad y transporte no son factores que influyan en los resultados de las posiciones para el ranking IESE cities in motion, ya que la comparacion entre posición con cada una de la variables no muestran un comportamiento lineal creciente, por lo que se descarta este tipo de factores como "importantes" al momento de pensar en un país para mejorar la posición actual.

* Se puede observar con un indice medio de determinación en el ranking la gobernanza y el capital humano, ya que se puede observar un incide de crecimiento con menor dispersión que los mencionados en primera instancia, dentro de estos existen países con buen ranking con baja gobernanza o proyección internacional.

* Con una determinacion con mayor impacto sobre el ranking se observa el criterio de capital humano en primera instancia, que como se puede observar ya llega a tener una linealidad mas constante al igual que el indice de economía, que como se puede observar existen ciudades con un ranking (index) bajo, que se interpretan como países con una proyección de mejora en futuros anos. Como ultimo dato y mas importante para el ranking es la tecnología de cada ciudad, que demuestra un comportamiento lineal con baja dispersión, que de igual forma se pueden encontrar países con un futura mejora.

* Se puede observar claramente en las Graficas de ranking por cada variables, que efectivamente existen variables que no tienen un impacto elevado en la elección para posiciones elevadas en el ranking, de todas formas en estas tablas podemos observar que algunos países se enfocan en tener una gobernanza alta, y al mismo tiempo una buena posición en medio ambiente, llegando a la conclusión que se podría mejorar las variables en las que todavía no tienen un crecimiento notable en Economía y Tecnología.

* Analizando el gráfico radar realizado obteniendo la comparacion de datos entre las ciudad de Londres, Santiago y La Paz, podemos observar que las variables con mayor apunte a desarrollo son Capital humano y Planificación internacional y Tecnología. Por lo que se recomienda realizar una inversión en estas áreas de tal forma en largo plazo pueda crecer por inercia la economía de la ciudad. 

* Observando el caso comparativo de la ciudad de La Paz con la ciudad de Londres y Santiago se puede observar una gran diferencia de posiciones en todas la variables analizadas por el IESE, de todas formas como recomendación para la ciudad de La Paz, el lineamiento que se debería tomar es fortalecer el capital humano y la tecnología, de tal forma poder obtener un mejor ranking en economía en un futuro.

## **Referencias Bibliográficas**

Para obtener más detalles sobre la metodología aplicada,puede consultarse la publicación complementaria IESE
Cities in Motion Index. Metodología y modelización, mencionada anteriormente. 

El dataset fue obtenido en las paginas de Kaggle; 
dataset: https://www.kaggle.com/magdamonteiro/smart-cities-index-datasets

https://rockcontent.com/es/blog/diagrama-de-pareto/

https://es.slideshare.net/angie93/historia-diagrama-de-paret-oo

http://www.scielo.org.mx/scielo.php?pid=S2448-91902019000300354&script=sci_arttext

https://www.iese.edu/faculty-research/cities-in-motion/

https://www.ine.es/explica/docs/pasos_historia_graficos.pdf

http://www.r-graph-gallery.com/143-spider-chart-with-saveral-individuals.html
